【裁判字號】    92,訴,881
【裁判日期】    920530
【裁判案由】    違反證券交易法
【裁判全文】
臺灣高雄地方法院刑事判決                          九十二年度訴字第八八一號
    公  訴  人  臺灣高雄地方法院檢察署檢察官
    被      告  乙○○
右列被告因違反證券交易法案件，經檢察官提起公訴（九十一年度偵字第六四五四號
、第七六九九號），本院判決如左：
    主  文
乙○○無罪。
    理  由
一、公訴意旨略以：被告乙○○與自稱為「姜先生」之不詳年籍姓名之成年男子共同
    基於意圖抬高集中交易市場證券交易價格之概括犯意聯絡，由被告先於民國九十
    年十二月三十一日，在高雄市○○區○○路九三號三樓甲○○○股份有限公司（
    下稱甲○○○）開立股票買賣帳戶，再由「姜先生」以上開帳戶，透過電腦網路
    委託甲○○○，連續於九十一年一月三日、四日、五日、六日及七日集中市場以
    高價（五點四元）買入、抬高集中交易市場大華股份有限公司（下稱大華公司）
    股票交易價格，前後買入大華公司股票共計八千八百八十四張，造成一千一百九
    十九張成交紀錄。復明知業經有人承諾接受，竟未依規定履行交割義務，總計金
    額高達新台幣（下同）一百七十九萬八千五百元，足以影響證券交易市場秩序，
    致使甲○○○受有違約交割之損害。因認被告違反證券交易法第一百五十五條第
    一項第一款規定，應依同法第一百七十一條規定論處云云。
二、公訴人認被告涉有前揭犯行，係以：(1)委託買賣證券受託契約影本、投資人違約
    交易買賣委託書影本、相關投資人成交委託買賣明細表各乙份；(2)證人丁○○及
    郭麗卿之證詞；(3)財團法人金融聯合徵信中心查詢表乙份等證據資料為其論斷之
    依據。訊據被告固承認其於九十年十二月三十一日在甲○○○開立股票買賣帳戶
    之事實，惟堅決否認有何前揭被訴之犯行，辯稱：伊因失業，當初看報紙得知有
    位「姜先生」要以三千元代價，收買股票買賣帳戶，並以之用於抽籤，伊才與姜
    先生聯絡，並在甲○○○開立股票買賣帳戶。後來姜先生說要教伊玩股票，就沒
    有支付伊三千元，在開戶後姜先生就把伊的存摺、印章均拿走，說在元旦連續假
    期之後領到金融卡便要還給伊，後來就沒有再與伊聯絡了。伊完全不知道本件買
    賣股票的事情，事後甲○○○才打電話要伊補差價，伊現在知道已造成甲○○○
    的損失，願意按月賠償等語。
三、按「犯罪事實應依證據認定之，無證據不得推定其犯罪事實」、「不能證明被告
    犯罪或其行為不罰者，應諭知無罪之判決」，刑事訴訟法第一百五十四條、第三
    百零一條第一項分別定有明文。其次，證券交易法第一百五十五條第一項規定對
    於在證券交易所上市之有價證券所禁止之各種行為，其中該項第一款即規定禁止
    ：「在集中交易市場報價，業經有人承諾接受而不實際成交或不履行交割，足以
    影響市場秩序者」，此即一般所謂之「違約不交割」，倘該當此種情形者，應依
    同法第一百七十一條第一款論處。又適用本款規定，應予審究者有二：(1)按「於
    有價證券集中交易市場為買賣者，在會員制證券交易所限於會員；在公司制證券
    交易所限於訂有使用有價證券集中交易市場契約之證券自營商或證券經紀商」，
    證券交易法第一百五十一條定有明文。故在集中市場，得為有價證券買賣之報價
    者，限於「證券經紀商」與「證券自營商」，一般投資人不能在集中市場為買賣
    之報價。再依證券交易法第十五條第三款規定，證券經紀商受託買賣有價證券得
    為「行紀」或「居間」關係。所謂證券行紀，係指證券經紀商接受投資人委託，
    以自己名義為投資人買進或賣出有價證券，而向投資人收取報酬之謂；所謂證券
    居間，係指證券經紀商或為雙方報告買賣證券之機會，使雙方訂立買賣契約，或
    更進一步作為訂約之媒介。證券行紀與證券居間之主要不同，乃係證券行紀人係
    以自己名義為投資人買賣證券，因此行紀人對外自為契約當事人，如投資人不依
    約履行時，行紀人須自行負擔履行買賣契約之義務。我國證券實務上，投資人與
    證券經紀商間係採取上開「行紀」關係，從而買賣契約係存在於受託買進股票之
    證券經紀商與受託賣出股票之證券經紀商之間，並非存於委託買賣之投資人之間
    。換言之，一般投資人並非在集中交易市場上交易之當事人，如何納入證券交易
    法第一百五十五條之規範，即成為問題。實務上就此問題，係透過間接正犯之概
    念加以解決，亦即投資人係利用不知情之證券經紀商實施犯罪，應論以證券交易
    法第一百五十五條第一項第一款、第一百七十一條第一款之間接正犯（參照最高
    法院八十年度台上字第四五八○號判決）。(2)證券交易法第一百五十五條第一項
    第一款所規定之「違約不交割」，就其構成要件而言，結果上必須證券經紀商或
    證券自營商確有「不履行交割」之情形，否則即屬未遂，又該條及同法第一百七
    十一條第一款復未處罰未遂犯，故即難以違約不交割罪相繩。從而，雖投資人委
    託買進股票而未依約支付交割費用，但如證券經紀商已代投資人交割，即無發生
    上開不履行交割之結果，投資人自不構成證券交易法第一百五十五條第一項第一
    款、第一百七十一條第一款之罪，此乃當然之理。
四、經查，以被告在甲○○○帳號（38305-5）之名義，於九十年一月三日向甲○○
    ○網路事先掛單買進大華13權證股票，買進價格為每股五元四毛，並於翌日即九
    十年一月四日成交買進上開股票一千一百九十九張，每股為一元五毛，合計買進
    金額為一百八十萬一千零六十一元。嗣因被告未於約定期限內即九十年一月六日
    前支付上開交割款項，甲○○○便於九十年一月六日代墊交割款項，並分別以每
    股五毛及六毛之價格全數賣出，共得價金七十四萬二千六百七十二元，合計甲○
    ○○損失為一百零五萬八千三百八十九元之事實，業據告訴人即甲○○○之代理
    人丙○○於本院審理時指述綦詳，並經本院向甲○○○函查無訛，有該公司九十
    二年四月十六日眾證（九二）稽字第一二三號函暨買賣明細表各乙份在卷可稽。
    再者，縱認確係被告委託甲○○○買進上開股票，且被告未於委託買進成交之三
    日內即九十年一月六日前依約支付交割款項乙節屬實，故被告固應就其債務不履
    行負擔民事責任，惟甲○○○既已代被告交割，揆諸本院前述說明，即無證券交
    易法第一百五十五條第一項第一款所規定之不履行交割之結果，當難以同法第一
    百七十一條第一款對被告相繩。
五、綜上所述，被告雖未依約支付甲○○○前揭股票之交割費用，然甲○○○既已代
    被告交割，並無不履行交割之情形，被告自不構成證券交易法第一百五十五條第
    一項第一款、第一百七十一條第一款之罪。此外，復查無其他積極證據足資認定
    被告確有前揭被訴之犯行，揆諸首揭法律規定與說明，既無足夠證據確信公訴意
    旨之指述為真實，不能證明被告犯罪，本院自應為被告無罪判決之諭知。
據上論斷，應依刑事訴訟法第三百零一條第一項，判決如主文。
本案經檢察官蕭宇誠到庭執行職務。
中      華      民      國      九十二      年    五    月     三十     日
                                臺灣高雄地方法院刑事第七庭
                                    法  官  陳信旗
右為正本，係照原本作成，證明與原本無異。
如不服本判決，得自收受送達之日起十日內，向本院提起上訴。
                                    書記官  張家榮
中      華      民      國      九十二      年    五    月     三十     日


司法院資訊處製作；財團法人民間司法改革基金會備份。
